ACORDAO-COMPLETO-2587029

ACÓRDÃO 3517/2023 ATA 13/2023 - PRIMEIRA CÂMARA

VISTOS, relatados e discutidos estes autos de recurso de reconsideração interposto pela Sra. Susete Nascimento da Silva em face do Acórdão 813/2022-TCU-Primeira Câmara, por meio do qual o TCU julgou tomada de contas especial instaurada pelo Fundo Nacional de Desenvolvimento da Educação (FNDE) , em razão da não  comprovação da boa e regular aplicação dos recursos transferidos ao Município de Wenceslau Guimarães/BA por meio do Convênio 702.527/2010, que tinha por objeto a construção de escola rural no Distrito do Cocão,
ACORDAM os Ministros do Tribunal de Contas da União, reunidos em sessão da Primeira Câmara, ante as razões expostas pelo relator, em:
9.1. nos termos dos arts. 32, inciso I, e 33 da Lei 8.443/1992, conhecer do presente recurso de reconsideração para, no mérito, negar a ele provimento; e
9.2. dar ciência desta deliberação à recorrente.

Recurso de reconsideração interposto contra acórdão que julgou tomada de contas especial instaurada em razão da não comprovação da boa e regular aplicação dos recursos repassados ao município de Wenceslau Guimarães/BA por meio do convênio que tinha por objeto a construção de escola rural no Distrito do Cocão.

Primeira Câmara

Fundo Nacional de Desenvolvimento da Educação.

3. Interessados/Responsáveis/Recorrentes:
3.1. Responsáveis: Carlos Alberto Lioterio dos Santos (XXX.014.755-XX); Nestor Vicente dos Santos (XXX.226.635-XX); Susete Nascimento da Silva (XXX.875.195-XX).
3.2. Recorrente: Susete Nascimento da Silva (XXX.875.195-XX).

13.1. Ministros presentes: Walton Alencar Rodrigues (Presidente), Benjamin Zymler (Relator), Jorge Oliveira e Jhonatan de Jesus.
13.2. Ministro-Substituto presente: Weder de Oliveira.

BENJAMIN ZYMLER

Ministro-Substituto Augusto Sherman Cavalcanti.

Inicialmente, transcrevo a instrução lavrada no âmbito da Unidade de Auditoria Especializada em Recursos (AudRecursos) , acostada à peça 139, a qual contou com a anuência dos dirigentes da mencionada unidade técnica:
"INTRODUÇÃO
1.	Em exame recurso de reconsideração (peças 111/126) , formulado pela Sra. Susete Nascimento da Silva, ex-Prefeita do Município de Wenceslau Guimarães/BA, contra o Acórdão 813/2022-TCU-Primeira Câmara (peça 92) , da relatoria do Ministro-Substituto Augusto Sherman Cavalcanti, proferido nos seguintes termos:
"ACORDAM os Ministros do Tribunal de Contas da União, reunidos em Sessão da Primeira Câmara, em: 
9.1. acolher as razões de justificativa apresentadas pelo responsável Carlos Alberto Lioterio dos Santos (CPF XXX.014.755-XX) ; 
9.2. julgar regulares, nos termos dos arts. 1º, inciso I, 16, inciso I, 17 e 23, inciso I, da Lei 8.443/1992, as contas do responsável Carlos Alberto Lioterio dos Santos (CPF 005.014.755- 24) , dando-lhe quitação plena; 
9.3. considerar revel a responsável Susete Nascimento da Silva (CPF XXX.875.195-XX) , para todos os efeitos, dando-se prosseguimento ao processo, com fulcro no art. 12, § 3º, da Lei 8.443/1992; 
9.4. julgar irregulares as contas da responsável Susete Nascimento da Silva (CPF XXX.875.195-XX) , nos termos dos arts. 1º, inciso I, 16, inciso III, alíneas "b" e "c", da Lei 8.443/1992, c/c os arts. 19 e 23, inciso III, da mesma Lei, condenando-a ao pagamento das importâncias a seguir especificadas, atualizadas monetariamente e acrescidas dos juros de mora, calculadas a partir das datas discriminadas até a data da efetiva quitação do débito, fixando-lhe o prazo de quinze dias, para que comprove, perante o Tribunal, o recolhimento das referidas quantias aos cofres do Fundo Nacional de Desenvolvimento da Educação, nos termos do art. 23, inciso III, alínea "a", da citada Lei, c/c o art. 214, inciso III, alínea "a", do Regimento Interno do TCU:
	Data de ocorrência
	Valor histórico (R$) 

	4/1/2011
	420.941,65

	31/5/2012
	210.470,83

	31/5/2012
	210.470,82

	9.5. aplicar à responsável Susete Nascimento da Silva (CPF XXX.875.195-XX) a multa prevista no art. 57 da Lei 8.443/1992, c/c o art. 267 do Regimento Interno do TCU, no valor de R$ 160.000,00 (cento e sessenta mil reais) , fixando-lhe o prazo de quinze dias, a contar da notificação, para que comprove, perante o Tribunal (art. 214, inciso III, alínea "a", do Regimento Interno do TCU) , o recolhimento da dívida aos cofres do Tesouro Nacional, atualizada monetariamente desde a data deste Acórdão até a data do efetivo recolhimento, se paga após o vencimento, na forma da legislação em vigor; 
	9.6. rejeitar as alegações de defesa apresentadas pelo responsável Nestor Vicente dos Santos (CPF XXX.226.635-XX) ; 
	9.7. julgar irregulares as contas do responsável Nestor Vicente dos Santos (CPF XXX.226.635-XX) , nos termos dos arts. 1º, inciso I, 16, inciso III, alínea "a", da Lei 8.443/1992; 
	9.8. aplicar ao responsável Nestor Vicente dos Santos (CPF XXX.226.635-XX) a multa prevista no art. 58, inciso I, da Lei 8.443/1992, c/c o art. 268 do Regimento Interno do TCU, no valor de R$ 20.000,00 (vinte mil reais) , fixando-lhe o prazo de quinze dias, a contar da notificação, para que comprove, perante o Tribunal (art. 214, inciso III, alínea "a", do Regimento Interno do TCU) , o recolhimento da dívida aos cofres do Tesouro Nacional, atualizada monetariamente desde a data deste Acórdão até a data do efetivo recolhimento, se paga após o vencimento, na forma da legislação em vigor; 
	9.9. autorizar, desde logo, a cobrança judicial das dívidas, caso não atendidas as notificações, na forma do disposto no art. 28, inciso II, da Lei 8.443/1992; 
	9.10. esclarecer à responsável Susete Nascimento da Silva (CPF XXX.875.195-XX) que, caso se demonstre, por via recursal, a correta aplicação dos recursos, mas não se justifique a omissão da prestação de contas, o débito poderá ser afastado, mas permanecerá a irregularidade das contas, dando-se ensejo à aplicação da multa prevista no art. 58, inciso I, da Lei 8.443/1992; 
	9.11. encaminhar cópia deste Acórdão à Procuradoria da República no Estado da Bahia, nos termos do § 3º do art. 16 da Lei 8.443/1992, c/c o § 7º do art. 209 do Regimento Interno do TCU, para adoção das medidas que entender cabíveis; e 
	9.12. dar ciência desta deliberação ao Fundo Nacional de Desenvolvimento da Educação e aos responsáveis."
HISTÓRICO 
2.	Trata-se de Tomada de Contas Especial (TCE) instaurada pelo Fundo Nacional de Desenvolvimento da Educação (FNDE) em desfavor de Susete Nascimento da Silva (gestão: 1/1/2009 a 31/12/2012) e de Nestor Vicente dos Santos (gestão:  1/1/2013 a 31/12/2016) , ex-prefeitos de  Wenceslau Guimarães/BA, tendo em vista à omissão no dever de prestar contas dos recursos transferidos ao município, por meio do Convênio 702527/2010 (peça 9) , e cujo objeto consiste na construção de escola, em atendimento ao plano de ações articuladas - PAR, no âmbito do plano de metas compromisso todos pela educação, com vigência de 16/11/2010 a 23/5/2015 e prazo final para prestação de contas em 1/10/2018 (peça 5) .
3.	O convênio foi celebrado no valor de R$ 850.387,17, sendo R$ 841.883,30 à conta do FNDE (peça 5) e R$ 8.503,87 referentes à contrapartida do convenente. 
4.	No âmbito desta Corte, conforme a seguir descrito, os responsáveis (peças 52, 53, 54, 80 e 81) :
a) Susete Nascimento da Silva e Nestor Vicente dos Santos foram citados pela não comprovação da boa e regular aplicação dos recursos federais repassados ao município;
b) Susete Nascimento da Silva e Nestor Vicente dos Santos foram ouvidos em audiência pela não disponibilização das condições materiais mínimas e necessárias para que o prefeito sucessor pudesse apresentar a prestação de contas;
c) Carlos Alberto Lioterio dos Santos, prefeito sucessor de Nestor Vicente dos Santos, foi ouvido em audiência pelo descumprimento do prazo estipulado para prestação de contas dos montantes repassados pela União.
5.	Ante a revelia da ex-gestora e a análise das alegações de defesa ofertadas pelos outros ex-prefeitos (peças 88/90) , as contas do Sr. Carlos dos Santos foram julgadas regulares, não tendo a mesma sorte os demais responsáveis, cujas contas foram consideradas irregulares, sendo imputado ao Sr. Nestor dos Santos a multa preconizada no art. 58, inciso I, da Lei 8.443/1992 e a Srª Susete da Silva o débito pela totalidade da quantia transferida e a multa prevista no art. 57 da Lei 8.443/92 (peça 92) .
6.	Segundo constou da Deliberação condenatória (peça 93, p. 2) :
" (...) o responsável Carlos Alberto Lioterio dos Santos trouxe alguns documentos de despesa, emitidos por LF Construções e Serviços Ltda. - ME (CNPJ 04.995.954/0001-32) , que eventualmente poderiam comprovar parte dos recursos geridos pela responsável Susete Nascimento da Silva num montante de R$ 307.089,65, que corresponderia a 36,1% do valor total previsto no ajuste. No entanto, como o objeto do Convênio 702527/2010 tratou da construção de escola, em atendimento ao Plano de Ações Articuladas - PAR, no âmbito do Plano de Metas Compromisso Todos pela Educação, mostra-se pouco razoável aceitar a comprovação de parte da movimentação financeira sem que haja a vinculação com a correspondente execução física, o que poderia estabelecer o nexo de causalidade entre os recursos e as supostas despesas.
17.	Nesse esteio, destaque-se que não há qualquer informação acerca da conclusão do empreendimento, e a inércia da responsável Susete Nascimento da Silva em prestar contas dificulta esclarecer quaisquer dúvidas acerca da execução física e financeira do Convênio 702527/2010, de forma que a mesma continuará a ser responsabilizada pela integralidade dos recursos repassados."
7. 	Inconformada, a Sra. Susete Nascimento da Silva interpõe recurso de reconsideração, pelo qual requer o julgamento das contas pela regularidade e o reconhecimento da prescrição e da nulidade, decorrente da ausência de efetivo contraditório e ampla defesa (peça 111, p. 18) . 
EXAME DE ADMISSIBILIDADE
8.	Reitera-se a análise preliminar de admissibilidade, promovida pela Serur (peça 129) e acatada pelo Exmo. Relator, Benjamin Zymler (peça 132) , na forma proposta pela unidade técnica que pugnou pela atribuição dos efeitos suspensivos aos itens 9.4, 9.5 e 9.9 do Acórdão condenatório, com fulcro nos artigos 32, parágrafo único, da Lei 8.443/1992, e 285, § 2º, do RI/TCU.
EXAME DE MÉRITO
9.	Delimitação
9.1	Constitui objeto deste recurso de reconsideração examinar:
a) se argumentos e documentos apresentados são capazes de elidir as irregularidades atribuídas à responsável;
b) se a intempestividade do trâmite processual deu causa à prescrição.
10. 	Das razões de defesa
11.	Em síntese, a recorrente alega que (peça 111) :
a) o Prefeito da gestão seguinte, Nestor Vicente, em perseguição política e denuncismo, não permitiu que fosse instalada a comissão de transmissão, tampouco disponibilizou os documentos atinentes à prestação das contas. Após muito tempo, entretanto, por intermédio do Secretário de Finanças da época, conseguiu-se acesso aos documentos ora disponibilizados que comprovam, sobejamente, a conclusão da unidade escolar, em atendimento pleno a todas as exigências do FNDE (p. 1/2) ;
b) a condenação é nula em face da ausência de notificação prévia, em afronta ao direito constitucional ao contraditório e à ampla defesa (p. 3/6) ; 
c) a penalidade aplicada é desproporcional, uma vez que: (i) não ficaram evidenciados risco ao interesse público e má-fé, bem como benefício ou lucro que exorbitasse a legítima expectativa de sua atuação; (ii) não foi feita avaliação razoável dos fatos para fins de adequação da penalidade; e (iii) restou demonstrada a sua boa-fé, ante a ausência de dano, a atuação imediata para solucionar a irregularidade e o seu histórico favorável. Sendo assim, requer a graduação razoável da pena (p. 7/9) ;
d) inexistiu prejuízo ao erário pois: (i) os serviços foram integramente prestados; (ii) não se pode admitir, sob o manto do princípio da legalidade, que irregularidades formais do processo possam se sobrepor aos princípios da segurança jurídica e da presunção de legitimidade dos atos públicos; e (iii) não há qualquer indício de improbidade (p. 9/12) ;
e) sua conduta não pode ser rotulada como ímproba, porque não houve dolo, em consonância com a nova redação dada pela, a Lei de Improbidade Administrativa (Lei 14.230/21) . Em toda instrução probatória não há provas suficientemente claras ou concretas de qualquer ato reprovável, devendo-se presumir assim a sua inocência, pois a condenação somente pode advir de um juízo de certeza (p. 12/16) ;
f) não há provas cabais a demonstrar a hipotética lesão ao erário ou a sua desonestidade (p. 16/18) .
Análise
12.	Cumpre inicialmente salientar que o Ofício citatório de n. 46014/2020-TCU/Seproc (peça 48) foi entregue no domicílio constante da base a dados da Receita Federal, obtido mediante a pesquisa de peça 45. Ato contínuo, o Aviso de Recebimento (AR) de peça 52 foi entregue naquele endereço, em 24/9/2020, e endossado pela própria recorrente.
12.1	Sendo assim, não há o que se falar em violação aos princípios do contraditório e da ampla defesa, ou em nulidade de condenação, devido à supressão da oportunidade de apresentação de alegações que sequer é explicitada, impossibilitando-se uma análise mais consistente a respeito.
12.2	Ainda que fosse aventada a ausência de idoneidade da identificação do recebedor no AR, verifica-se que a pesquisa de domicílio foi contemporânea à expedição da comunicação, sendo assim escorreita para sustentar a validade do procedimento citatório, tendo em vista ser de responsabilidade da recorrente manter a atualização dos seus dados pessoais junto aos bancos de dados oficiais do Governo Federal (Ac. 761/2021-Plenário - Relator Ministro Vital do Rego) .
12.3 	Nessa toada, não se afigura pertinente suscitar afronta aos aduzidos princípios constitucionais, levando-se em conta ainda o fato de que a base da Receita Federal constitui fonte adequada para verificação de endereço de responsáveis para fins de notificação por este TCU. Dessarte, as medidas adotadas pela unidade técnica por ocasião da citação foram suficientes e cumpriram a finalidade pretendida, consoante remansosa jurisprudência desta Corte (Acórdão 5419/2019-TCU-Segunda Câmara, da relatoria do Ministro Augusto Nardes; Acórdão 680/2020-TCU-Plenário, relator Ministro Vital do Rêgo; Acórdão 316/2018-TCU-Plenário, relator Ministro Vital do Rêgo; Acórdão 1661/2021-TCU-Segunda Câmara - Relator Ministro Augusto Nardes) .
12.4 	Aliás, cabe alvitrar que, assim como na fase externa desta TCE, a suplicante quedou-se inerte em apresentar defesa na fase interna, deixando de se manifestar acerca da omissão, materializada pela não inclusão das contas no sistema corporativo do instaurador (SIGPC) até a data de 26/7/2021, segundo pesquisa realizada pela SecexTCE (peça 88, item 25 e peça 87) .
13.	Quanto à apresentação extemporânea da documentação probante, a mera alusão à perseguição política e denuncismo, desprovida de provas nesse sentido, não tem o condão de afastar a "...responsabilidade precípua do administrator que deixa a chefia do Executivo Municipal de constituir uma comissão de transição de governo, com o objetivo justamente de fornecer, à nova gestão eleita, todos os documentos e informações sobre os repasses federais pendentes de prestação de contas, exigindo, da nova administração, de forma acautelatória, recibo ou documento equivalente de entrega da documentação relativa às transferências pendentes de prestação de contas" (peça 91, item 36) .
13.1	A par disso, as razões recursais não mencionam qualquer iniciativa da ex-Prefeita em proceder diligentemente à referida transição de governo, o que afronta à continuidade administrativa e ao dever de cuidado que compete a todo gestor, na busca do interesse público superveniente.
14.	Com relação à conclusão do empreendimento, não foram apresentados quaisquer elementos que a pudessem corroborá-la, como, por exemplo, relatório técnico de recebimento/aceite ou mesmo documento de fiscalização emitido pelo concedente. Desse modo, não se pode acolher   o argumento de que os documentos enviados (peças 112/126) comprovam a execução integral da unidade escolar, até mesmo porque não se tem notícia sobre a sua utilização pela comunidade ou sobre o atendimento das exigências do FNDE.
14.1	A propósito, o documento extraído do Sistema Integrado de Monitoramento, Execução e Controle - SIMEC (peça 120) , emitido em 24/4/2020, aponta em sentido oposto ao consignar um percentual de execução de 95,07%. Já pelo que consta da Análise Técnica do FNDE, elaborada em 4/12/2012 (peça 23, p. 1) , no momento final da gestão da gestão da recorrente, responsável pelo emprego da totalidade dos recursos federais repassados, o avanço da obra foi menor, pois se encontrava em 64,79%.
14.2	Independentemente do patamar de execução atingido, vale destacar as causas da inutilidade do empreendimento que serviram de fundamento à Ação n. 8000384-90.2019.8.05.0276 (peça 66, p. 4/5) , interposta pelo município contra os ex-prefeitos e a empresa LF Construções e Serviços Ltda., cujos dados foram extraídos de consulta ao SIMEC realizada em 29/9/2014 (peça 61) , nos seguintes termos:
"... a auditoria do próprio FNDE acusou inconsistência nas obras, como: inexistência de Instalações de combate e prevenção a incêndio; As luminárias estão em desconformidade com o padrão exigido pois estão com fiações aparentes e bocais desconformes; O castelo Dágua foi locado acima do nível 0,0 e em outro local. O muro de entrada está locado abaixo do nível 0,0. Tipo de risco: Devido a parte da obra está locada próximo a talude, sem contenção, isso pode causar riscos em períodos chuvosos (DOC 03 - laudo vistoria anexo) ." (grifamos) 
14.3	Como se vê, considerando-se somente a imprestabilidade do bem, poder-se-ia, desde já, imputar como débito todo o valor transferido pela União, a teor da pacífica jurisprudência deste Tribunal:
"A execução parcial do objeto pactuado aliada à imprestabilidade da parcela realizada permite a condenação do responsável pelo valor total dos recursos repassados pelo convênio." (Acórdão 8169/2021-TCU-Primeira Câmara, de relatoria do Ministro Substituto Weder de Oliveira, constante da "Jurisprudência Selecionada") 
"A completa frustração dos objetivos do convênio importa a condenação do responsável à devolução integral dos recursos transferidos, ainda que parte ou a totalidade dos valores repassados tenha sido aplicada no objeto do ajuste. A mera execução do objeto não é suficiente para comprovar a boa e regular aplicação dos recursos, é imprescindível que também se demonstre a sua funcionalidade em benefício da população alvo." (Acórdão 549/2018-TCU-Primeira Câmara, de relatoria do Ministro Substituto Augusto Sherman, constante da "Jurisprudência Selecionada") 
"A inadimplência do convenente no cumprimento do objeto e finalidade do convênio impõe o ressarcimento dos valores repassados." (Acórdão 1662/2014-TCU-Segunda Câmara, de relatoria do Ministro Raimundo Carreiro, constante da "Jurisprudência Selecionada") 
14.4	No mesmo sentido, caminha a parte inicial do enunciado do Acórdão 171/2019-TCU-Primeira Câmara, da relatoria do Ministro Marcos Bemquerer, ao asseverar que "no caso de execução parcial do objeto do convênio, sem alcance dos seus objetivos, o gestor convenente responde pelo total dos recursos repassados" (grifos acrescidos) .
14.5	Já o enunciado do Acórdão 6723/2014-TCU-Primeira Câmara  (relator Ministro Benjamin Zymler) , em perfeita sintonia, adverte que "o alcance do objetivo de um convênio [ou instrumento congênere] não pode ser analisado de forma desvinculada da efetiva geração do benefício esperado" (grifos acrescidos) . A única exceção estabelecida pelo referido julgado diz respeito a "quando for comprovada a adequada execução do objeto pactuado, sem obter os benefícios pretendidos ante fatos alheios à vontade do gestor", o que não se verificou nestes autos, pois a recorrente deixou de ofertar qualquer elemento probante que evidencie a conclusão da escola ou o não atingimento dos fins colimados em vista de fatores justificáveis.
15.	Por outro lado, como se não bastasse, há que se considerar ainda o agravante da inexistência de documentação, até o presente momento, que ateste o emprego dos recursos recebidos no objeto pactuado. 
15.1	Compulsando-se os autos, constata-se que o único documento verdadeiramente novo, apresentado pela ex-gestora, confeccionado na tentativa de explicar como se deu a aplicação de boa parte dos recursos, é um esboço de "Relatório Convênio N 702527/2010" (peça 123, p. 1/3) , em que são associadas as notas fiscais emitidas, pela construtora, aos boletins de medição e a diversos lançamentos a débito no extrato bancário da conta do ajuste (peças 6, 40, 60 e 70) , no período de 4/1/2011 a 19/10/2012.
15.2	Nesse levantamento, além das NF 576, 617, 618, 822 e 823, cujo somatório alcança R$ 605.828,92, há três transferências bancárias não relacionadas a medições ou despesas: R$ 30.180,00, em 21/8/2012; R$ 60.041,00, em 6/9/2012; e R$ 20.040,00, em 19/9/2012. Esses três gastos, acrescidos do valor da diferença entre débitos e créditos realizados na conta corrente, somam o montante de R$ 240.154,12 que, por não se lastrear em documentos de despesa, configura a ruptura do liame dessa quantia com o objeto pactuado.
15.3	Nada obstante, mesmo no que tange às notas fiscais, não se pode assegurar o nexo de causalidade relativo às despesas supostamente efetuadas, isso porque:
a) todos os débitos promovidos na conta bancária foram realizados por meio de transferências eletrônicas não identificadas (peças 6, 40, 60 e 70) , o que inviabiliza a certificação do direcionamento dos pagamentos à empresa contratada;
b) os comprovantes de transferência de peça 69 indicam que, além do débito de R$ 24.476,00, realizado em 1/4/2011, três lançamentos referentes a notas fiscais (NF 617: R$ 95.351,09, efetivado em 3/3/2011; NF 618: R$ 32.500,00, efetivado em 22/3/2011 e R$ 43.322,07, efetivado em 25/3/2011) tiveram como favorecido empresa estranha e antes não mencionada, Zenon Santos Lima Almeida ME, CNPJ 12.371.671/0001-48,  cujo nome fantasia é Líder Construtora e Materiais de Construção, localizada no Município de Teolândia/BA, sem nenhum vínculo com a empresa contratada LF Construções e Serviços Ltda., com sede no Município de Lauro de Freitas/BA, segundo consulta aos sistemas internos desta Corte.
15.4	É bom deixar patente que a ausência de comprovação impede o reconhecimento do vínculo causal na aplicação dos recursos pactuados, consoante a remansosa jurisprudência deste Tribunal (Jurisprudência Sistematizada do TCU) :
"A prestação de contas deve demonstrar não só a execução do objeto pactuado no convênio, mas também o nexo de causalidade, por meio do vínculo estrito entre os recursos federais repassados e as despesas incorridas para a consecução do objeto conveniado, sem o que não há comprovação da boa e regular aplicação dos recursos públicos." (Acórdão 997/2015-TCU-Plenário, Relator Ministro Benjamin Zymler) 
"A mera execução física do objeto ou de parte dele não comprova o regular emprego dos recursos de convênio firmado com a União. É necessário que o responsável demonstre o nexo causal entre os recursos por ele geridos e os documentos de despesas referentes à execução, como notas de empenho, ordens bancárias, cheques, recibos ou notas fiscais e extratos bancários, com vistas a confirmar a utilização dos recursos da União no ajuste." (Acórdão 5170/2015-TCU-Primeira Câmara, Relator Ministro Walton Alencar Rodrigues) 
"A falta de conciliação entre notas fiscais, cheques emitidos e extratos bancários impede o estabelecimento de correlação entre os documentos informados na relação de pagamentos." (Acórdão 6173/2011-TCU-Primeira Câmara, Relator Ministro José Múcio Monteiro) 
15.5	A título de registro, cabe assinalar que a peça 125 contém documentação que contempla a expedição de Ordem de Serviço para que a Empresa Construtora Almeida Borges Ltda. (p. 38) inicie a regularização do terreno onde se localiza a escola, orçada em R$ 65.300,40 (peça 125, p. 33) , conforme Processo Licitatório 003/2011, celebrado em 17/1/2011. Entretanto, inexiste qualquer documento de despesa, ou lançamento na conta do ajuste, que possa correlacionar tais serviços com os numerários repassados pelo FNDE. 
16.	Nessa perspectiva, certo é que a inexistência de nexo causal e de comprovação da execução integral de objeto útil aos fins almejados torna inapta qualquer discussão acerca dos diversos pontos suscitados pela ex-Prefeita: 
a) prestação integral dos serviços contratados e não ocorrência de prejuízo aos cofres públicos, ante a inexistência de provas, as quais, diga-se de passagem, contrariamente ao afirmado, se mostram cabais e robustas para configurarem a irregularidade;
b) enriquecimento sem causa da Administração Pública;
c) violação da segurança jurídica e da presunção de legitimidade dos atos públicos, inobstante o regramento jurídico e constitucional impor a condenação dos responsáveis pela não comprovação do bom e regular uso dos dinheiros público;
d) afronta aos princípios da proporcionalidade e razoabilidade sem que sejam apontados parâmetros comparativos, relacionados aos tratamentos conferidos por este TCU aos seus jurisdicionados em situações congêneres;  
e) atuação imediata para solucionar a irregularidade e histórico favorável, ainda mais quando ausente qualquer comprovação nesse sentido;
f) julgamento das contas como regulares, a despeito da não elisão do débito e da omissão no dever de prestar contas.
17. 	Insta realçar que violação do dever constitucional de prestar contas tempestivamente (art. 70, parágrafo único da Constituição Federal) , além de ensejar o julgamento pela irregularidade desta TCE (art. 16, inc. III, alínea "a" da Lei 8.443/92) , no âmbito infraconstitucional, constitui infração penal prevista no art. 1º, inciso VII, do Decreto-Lei 201/67:
"Art. 1º. São crimes de responsabilidade dos prefeitos municipais, sujeito ao julgamento do Poder Judiciário, independentemente do pronunciamento da Câmara de Vereadores: (...) 
VII - deixar de prestar contas no devido tempo, ao órgão competente, da aplicação de recursos, empréstimos, subvenções ou auxílios internos e externos, recebidos a qualquer título."
17.1	Em que pese a gravidade da ilicitude, a recorrente não justifica a omissão da apresentação das contas nas fases interna e externa desta TCE e pleiteia a sua absolvição, aparentando desconhecer que a jurisprudência desta Corte é firme no sentido de que a apresentação extemporânea de defesa ou documentação, ainda que comprove a boa e regular aplicação dos recursos federais, pode até elidir o débito, mas não afasta a omissão inicial do gestor, ensejando a irregularidade das contas com a aplicação de multa ao responsável (Acórdão 4838/2017-TCU-Segunda Câmara-Relator Marcos Bemquerer) .
18. 	Assim sendo, não é possível reconhecer a sua boa-fé, diante da ausência de elementos que caracterizem a execução integral e regular do convênio, bem como que evidenciem o nexo causal das despesas realizadas com os montantes recebidos, pois a pacífica jurisprudência deste Tribunal anota que a análise da conduta é feita sob o ponto de vista objetivo, sem que seja necessária a comprovação de má-fé (dolo ou desonestidade) , mas apenas da ausência de boa-fé objetiva, para a responsabilização do agente. (Acórdão 7936/2018-TCU-Segunda Câmara - Relator Ministro Augusto Sherman; Acórdão 8987/2018-TCU-Primeira Câmara - Relator Ministro Walton Alencar Rodrigues; Acórdão 13732/2019-TCU-Primeira Câmara - Relator Ministro Walton Alencar Rodrigues) .
19.	Por derradeiro, cobra relevo enfatizar que os ilícitos regidos pela Lei de Improbidade Administrativa (Lei 8.429/92) constituem objeto de ação de natureza civil, de competência exclusiva do Poder Judiciário, não se confundindo, portanto, com a jurisdição de contas, a cargo desta Casa.
19.1	Vale dizer que, neste processo de Tomada de Contas Especial, não se está a tratar de improbidade administrativa, porquanto a natureza da atuação do Tribunal tem assento constitucional, sendo exercida de forma autônoma à persecução eventualmente realizada pelo Ministério Público, com base na sobredita norma, regendo-se pelas disposições da Lei nº 8.443/1992 (Lei Orgânica do TCU) e do Regimento Interno do TCU.
20.	Dessa forma, não cabe a esta Corte condicionar a condenação à existência juízo de certeza de improbidade ou comprovação inequívoca de ato reprovável, posto que, à luz de inúmeros julgados do TCU, incumbe ao gestor o ônus de produzir as evidências necessárias para atestar o bom e regular emprego dos recursos públicos, em consonância com às disposições contidas no art. 70, parágrafo único, da Constituição Federal, e no art. 93 do Decreto-Lei 200/1967, a exemplo do prolatado no Acórdão 2435/2015-TCU-Plenário, de relatoria da Exma. Ministra Ana Arraes.
Verificação da possível ocorrência de prescrição
21. 	Considerando a necessidade de estabelecer critérios e procedimentos para exame da prescrição e de regulamentar seus efeitos no processo de controle externo, bem como as decisões proferidas pelo Supremo Tribunal Federal, em especial no Recurso Extraordinário nº 636.886 (tema 899 da Repercussão Geral) e na Ação Direta de Inconstitucionalidade nº 5509, este Tribunal, baseando-se nos termos da Lei 9.873/1999, editou recentemente a Resolução TCU nº 344, de 11/10/2022, na qual se fez constar que:
a)  prescrevem em cinco anos as pretensões punitiva e de ressarcimento, contados dos termos iniciais indicados no artigo 4°, conforme cada caso (art. 2º) ;
b) quando houver recebimento de denúncia na esfera criminal sobre os mesmos fatos, a prescrição reger-se-á pelo prazo previsto na lei penal (art. 3º) .
c) o termo inicial de contagem do prazo prescricional é contado a partir (art. 4º) : (i) da data em que as contas deveriam ter sido prestadas, no caso de omissão de prestação de contas (inc. I) ; (ii) da data da apresentação da prestação de contas ao órgão competente para a sua análise inicial (inc. II) ; (iii) do recebimento da denúncia ou da representação pelo Tribunal ou pelos órgãos de controle interno, quanto às apurações decorrentes de processos dessas naturezas (inc. III) ; (iv) da data do conhecimento da irregularidade ou do dano, quando constatados em fiscalização realizada pelo Tribunal, pelos órgãos de controle interno ou pelo próprio órgão ou entidade da Administração Pública onde ocorrer a irregularidade (inc. IV) ;  e (v) do dia em que tiver cessado a permanência ou a continuidade, no caso de irregularidade permanente ou continuada (inc. V) ;
d) a prescrição se interrompe (at. 5º) : (i) pela notificação, oitiva, citação ou audiência do responsável, inclusive por edital (inc. I) ; (ii) por qualquer ato inequívoco de apuração do fato (inc. II) ; (iii) por qualquer ato inequívoco de tentativa de solução conciliatória (inc. III) ; e (iv) pela decisão condenatória recorrível (inc. IV) .
21.1 	Isso posto, adotando-se as premissas fixadas na Resolução TCU nº 344/2022 ao caso em exame, e considerando-se o prazo geral, de cinco anos, observa-se que não teria se consumado a prescrição. Para tanto, é preciso levar em conta os seguintes parâmetros: 
a) Termo inicial: 
21.2 	O inc. I, do art. 4º da norma traz previsão expressa a respeito do início do prazo contado da data em que as contas deveriam ter sido prestadas, no caso de omissão de prestação de contas. Já a  parte final desse artigo traz previsão expressa a respeito do início do prazo em se tratando de infração de caráter permanente ou continuado. Nesta hipótese, a prescrição começa a correr não da data de cada fato, e sim "do dia em que tiver cessado" a permanência ou a continuidade
21.3 	Na hipótese em exame, a omissão na prestação de contas caracteriza-se como infração permanente. Assim, como se trata de repasse sujeito a prestação de contas, começou a correr prescrição na data de sua apresentação, ou seja, em 2/10/2018, dia seguinte ao prazo final para a apresentação das contas (peça 30, p. 1) .
b) Interrupções pela notificação, oitiva, citação ou audiência dos responsáveis:
21.4	A prescrição também é interrompida "pela notificação, oitiva, citação, inclusive por meio de edital" (art. 5º, inc. I) . Nesses termos, houve interrupção em 24/9/2020 com a realização da citação da recorrente (ARs de peças 23, 30 e 36) . 
c) Interrupções por atos inequívocos de apuração dos fatos: 
21.5 	Segundo o art. 5º, inc. II, da Resolução, a prescrição se interrompe "por qualquer ato inequívoco, que importe apuração do fato", como por exemplo a autuação desta TCE, ocorrida em 17/8/2020.
d) Interrupção pela decisão condenatória recorrível: 
21.6 	Por fim, a prescrição também se interrompe "pela decisão condenatória recorrível" (art. 5º, inc. III) . Neste processo, registra-se que o Acórdão 813/2022-TCU-Primeira Câmara, cujo teor consubstanciou a condenação da recorrente, foi proferido em 15/2/2022 (peça 92) .
e) Da prescrição intercorrente: 
21.7 	Nos termos do art. 8º, § 1º, da citada norma, opera-se a prescrição intercorrente se o processo ficar paralisado por mais de três anos, aguardando "julgamento ou despacho". 
21.8 	Note-se que há uma correlação entre essa hipótese e as causas de interrupção da prescrição do art. 5º. Com efeito, uma vez interrompida a prescrição por alguma das hipóteses do art. 5º, o processo não pode ficar inativo, sem qualquer inovação processual relevante, por mais de três anos. 
21.9 	Trata-se de prazo específico, não se aplicando nem o prazo geral de cinco anos nem o prazo especial, da lei penal (art. 2º, § 2º, da Lei 9.873/1999) . A finalidade da prescrição intercorrente, com seu prazo próprio, é a de assegurar a eficiência e celeridade nas apurações administrativas. Seria contrário a essa finalidade a paralisação injustificada do processo por período maior que o triênio estabelecido para a hipótese. 
21.10 	A extrapolação do prazo de três anos, sem inovação relevante no processo, pode configurar negligência. Por isso, além de se operar a prescrição, deve-se promover a "apuração da responsabilidade funcional decorrente da paralisação, se for o caso". 
21.11 	Especificamente quanto a esta TCE, as causas de interrupção elencadas acima permitem constatar que o processo teve andamento regular, não se evidenciando a incidência da prescrição intercorrente, ante a ausência do interregno superior a três anos entre eventos acima elencados. 
g) Conclusão sobre a prescrição 
21.12 	Partindo-se das premissas indicadas, tem-se que a prescrição não se consumou.
22. 	Ante todo o exposto, rejeitam-se as razões recursais apresentadas pela implicada, de modo que mister se faz conhecer do recurso de reconsideração para, no mérito, negar-lhe provimento.
CONCLUSÃO
23. 	Das análises anteriores, conclui-se que:
a) as razões recursais aduzidas pela recorrente revelaram-se insuficientes para elidir as evidências que sustentam a sua condenação, uma vez que os recursos transferidos ao Município de Wenceslau Guimarães/BA não tiveram sua boa e regular aplicação comprovada, inicialmente em razão da omissão no dever de prestar contas, e, posteriormente, em face do exame da documentação apresentada intempestivamente que apontou, além da inexistência de vínculo de causalidade entre a aplicação dos montantes federais e a construção da escola, a execução parcial do objeto e a ausência de sua funcionalidade;
b) não ocorreu prescrição.
23.1	Com efeito, propor-se-á o conhecimento deste apelo, para, no mérito, negar-lhe provimento.
PROPOSTA DE ENCAMINHAMENTO
24.	Dessarte, submete-se à consideração superior este exame do recurso de reconsideração, oposto pela Sra. Susete Nascimento da Silva, ex-Prefeita do Município de Wenceslau Guimarães/BA, contra o Acórdão 813/2022-TCU-Primeira Câmara (peça 92) , propondo-se, com fundamento nos artigos 32, inciso I, e 33, da Lei 8.443/92, c/c o artigo 285 do RI/TCU:
a) conhecer do recurso e, no mérito, negar-lhe provimento. 
b) dar ciência da deliberação que vier a ser proferida à recorrente, ao FNDE e à Procuradoria da República no Estado da Bahia."
2.	Por seu turno, o Ministério Público de Contas se manifestou nos termos do parecer reproduzido a seguir, in verbis:
	"Trata-se de recurso de reconsideração interposto por Susete Nascimento da Silva, ex-prefeita de Wenceslau Guimarães/BA (gestão 2009-2012) , em face do Acórdão 813/2022-TCU-1.ª Câmara (peça 92) , da relatoria do Exmo. Ministro-Substituto Augusto Sherman Cavalcanti, por meio do qual o Tribunal julgou irregulares suas contas, com imputação de débito (R$ 841.883,30) e aplicação de multa (R$ 160.000,00) , em razão da não comprovação da boa e regular aplicação dos recursos federais repassados ao município por meio do Convênio 702527/2010.
2.	O convênio em questão, que tinha por objeto a construção de escola rural no Distrito do Cocão, em atendimento ao Plano de Ações Articuladas (PAR) , no âmbito do Plano de Metas Compromisso Todos pela Educação, foi celebrado entre o Fundo Nacional de Desenvolvimento da Educação (FNDE) e o Município de Wenceslau Guimarães/BA, por um valor total de R$ 850.387,17, sendo R$ 841.883,30 à conta do órgão concedente (peça 9) .
3.	Para a consecução do objeto conveniado, a Prefeitura celebrou, em 7/7/2010, o Contrato n.º 4/2010-TP com a empresa L. F. Construções e Serviços Ltda. - ME para a execução das obras, as quais deveriam estar concluídas em 180 dias (peça 22, p. 1-8) , ou seja, em prazo inferior ao que fora previsto no instrumento de convênio, cuja vigência era de 720 dias (peça 9, p. 5) .
4.	Após a celebração de termos aditivos, parte deles na gestão da recorrente (peça 22, p. 9-12) e outros na gestão de seu sucessor (Sr. Nestor Vicente dos Santos, gestão 2013-2016) , o ajuste vigeu de 16/11/2010 a 23/5/2015, com prazo para apresentação da prestação de contas até 1/10/2018, ou seja, na gestão subsequente (2017-2020) , do Sr. Carlos Alberto Lioterio dos Santos (peça 30, p. 1-2) . Os repasses efetivos da União, realizados em duas parcelas, totalizaram R$ 841.883,30, sendo os recursos disponibilizados em 30/12/2010 (R$ 420.941,65) e 29/5/2012 (R$ 420.941,65) .
5.	Como não foi efetuada a prestação de contas do Convênio 702527/2010, cujos recursos foram consumidos durante a gestão da Sra. Susete Nascimento da Silva, o Tribunal procedeu à sua citação pela integralidade dos recursos repassados, realizando também a sua audiência e a de seus sucessores nas gestões 2013-2016 (Sr. Nestor Vicente dos Santos) e 2017-2020 (Carlos Alberto Lioterio do Santos) por não terem adotado as providências que lhes cabiam para que a prestação de contas final do ajuste pudesse ser devidamente encaminhada ao órgão concedente.
6.	Por meio do Acórdão 813/2022-TCU-1.ª Câmara, o Tribunal acolheu as razões de justificativa do Sr. Carlos Alberto Lioterio dos Santos (por ter adotado as medidas necessárias para resguardar o patrimônio público) e rejeitou as do Sr. Nestor Vicente dos Santos, que teve suas contas julgadas irregulares, tendo sido aplicada a ele a multa prevista no art. 58, inciso I, da Lei 8.443/1992, em razão de não ter disponibilizado ao seu sucessor a documentação necessária à prestação de contas. A Sra. Susete Nascimento da Silva, que se manteve silente, foi condenada em débito e penalizada com multa, como já mencionado. \
7.	Em seu recurso de reconsideração, a ex-prefeita alega dificuldades para acessar a documentação necessária à prestação de contas e defende a inexistência de prejuízo ao erário pois os serviços teriam sido integralmente cumpridos, justificando o seu pagamento (peça 111, p. 2, 9) , consoante documentação comprobatória anexada aos autos (peças 112-126) .
8.	Ao analisar tal documentação, a unidade técnica aponta gastos relativos à execução da escola que não teriam sido computados nos processos de pagamento apresentados (peça 139, p. 7) :
15.5 A título de registro, cabe assinalar que a peça 125 contém documentação que contempla a expedição de Ordem de Serviço para que a Empresa Construtora Almeida Borges Ltda. (p. 38) inicie a regularização do terreno onde se localiza a escola, orçada em R$ 65.300,40 (peça 125, p. 33) , conforme Processo Licitatório 003/2011, celebrado em 17/1/2011. Entretanto, inexiste qualquer documento de despesa, ou lançamento na conta do ajuste, que possa correlacionar tais serviços com os numerários repassados pelo FNDE.
9.	Outrossim, a Serur indica que parte dos pagamentos realizados a partir da conta específica foram direcionados a empresa distinta daquela contratada para executar as obras conveniadas (peça 139, p. 6) :
15.3 Nada obstante, mesmo no que tange às notas fiscais, não se pode assegurar o nexo de causalidade relativo às despesas supostamente efetuadas, isso porque: (...) 
b) os comprovantes de transferência de peça 69 indicam que, além do débito de R$ 24.476,00, realizado em 1/4/2011, três lançamentos referentes a notas fiscais (NF 617: R$ 95.351,09, efetivado em 3/3/2011; NF 618: R$ 32.500,00, efetivado em 22/3/2011 e R$ 43.322,07, efetivado em 25/3/2011) tiveram como favorecido empresa estranha e antes não mencionada, Zenon Santos Lima Almeida ME, CNPJ 12.371.671/0001-48, cujo nome fantasia é Líder Construtora e Materiais de Construção, localizada no Município de Teolândia/BA, sem nenhum vínculo com a empresa contratada LF Construções e Serviços Ltda., com sede no Município de Lauro de Freitas/BA, segundo consulta aos sistemas internos desta Corte.
10.	De resto, avaliou-se que a imputação de débito integral à ora recorrente seria consentânea com a não conclusão do empreendimento e com a ausência de funcionalidade da parcela disponibilizada (peça 139, p. 5) :
14. Com relação à conclusão do empreendimento, não foram apresentados quaisquer elementos que a pudessem corroborá-la, como, por exemplo, relatório técnico de recebimento/aceite ou mesmo documento de fiscalização emitido pelo concedente. Desse modo, não se pode acolher   o argumento de que os documentos enviados (peças 112/126) comprovam a execução integral da unidade escolar, até mesmo porque não se tem notícia sobre a sua utilização pela comunidade ou sobre o atendimento das exigências do FNDE.
14.1 A propósito, o documento extraído do Sistema Integrado de Monitoramento, Execução e Controle - SIMEC (peça 120) , emitido em 24/4/2020, aponta em sentido oposto ao consignar um percentual de execução de 95,07%. Já pelo que consta da Análise Técnica do FNDE, elaborada em 4/12/2012 (peça 23, p. 1) , no momento final da gestão da gestão da recorrente, responsável pelo emprego da totalidade dos recursos federais repassados, o avanço da obra foi menor, pois se encontrava em 64,79%.
14.2 Independentemente do patamar de execução atingido, vale destacar as causas da inutilidade do empreendimento que serviram de fundamento à Ação n. 8000384-90.2019.8.05.0276 (peça 66, p. 4/5) , interposta pelo município contra os ex-prefeitos e a empresa LF Construções e Serviços Ltda., cujos dados foram extraídos de consulta ao SIMEC realizada em 29/9/2014 (peça 61) , nos seguintes termos:
"... a auditoria do próprio FNDE acusou inconsistência nas obras, como: inexistência de Instalações de combate e prevenção a incêndio; As luminárias estão em desconformidade com o padrão exigido pois estão com fiações aparentes e bocais desconformes; O castelo Dágua foi locado acima do nível 0,0 e em outro local. O muro de entrada está locado abaixo do nível 0,0. Tipo de risco: Devido a parte da obra está locada próximo a talude, sem contenção, isso pode causar riscos em períodos chuvosos (DOC 03 - laudo vistoria anexo) ." (grifamos) 
14.3 Como se vê, considerando-se somente a imprestabilidade do bem, poder-se-ia, desde já, imputar como débito todo o valor transferido pela União, a teor da pacífica jurisprudência deste Tribunal (...) 
11.	Dessa maneira, a unidade técnica propõe, em uníssono, conhecer do recurso, para, no mérito, negar-lhe provimento (peças 139-141) .
12.	Feito um breve resumo, passa-se ao exame da matéria.
13.	Inicialmente, é importante esclarecer que as despesas preliminares da obra, tais como a regularização do terreno (terraplanagem) , não estavam contempladas no escopo do Convênio 702527/2010 (peça 9, p. 1-2) :
	CLÁUSULA TERCEIRA - São obrigações: (...) 
	II - DO CONVENENTE: (...) 
c) assegurar recursos financeiros necessários à cobertura de despesas preliminares da obra, como provisão de infraestrutura básica: luz, água, esgoto e terraplanagem, conforme o projeto de implantação aprovado pelo CONCEDENTE;
14.	Dessarte, não era de se esperar que os pagamentos à Construtora Almeida Borges Ltda., a qual foi contratada para executar a regularização do terreno da escola (peça 122, p. 31-37) , pelo valor de R$ 65.300,40, estivessem correlacionados com as quantias repassadas pelo FNDE.
15.	Cumpre rememorar, ainda, que as razões de justificativa apresentadas pelo Sr. Carlos Alberto Lioterio dos Santos já assinalavam que parte dos recursos do Convênio 702527/2010 foram irregularmente destinados ao pagamento de empresa que não estava contratualmente incumbida de executar as obras da escola (peça 56, p. 2) :
Da mesma forma, constatamos que no ano de 2011 foram feitas 04 transferências bancárias para a empresa Zenon Santos Lima Almeida, sem vínculo jurídico com o contrato: em 13/1/2011 - R$ 91.601,00, 13/1/2011 - R$ 58.151,00, 13/1/2011 - R$ 52.423,60, 14/1/2011 - R$ 11.005,75. Estes pagamentos foram feitos por transferência on line sem identificação da conta destino.
16.	Nota-se, por exemplo, que a empresa Zenon Santos Lima Almeida (CNPJ 12.371.671/0001-48) foi a beneficiária de uma transferência, no valor de R$ 95.351,09, realizada em 3/3/2011 (peça 69 p. 1) .
17.	Esse valor é coincidente com aquele que constou do processo de pagamento n.º 451, realizado na mesma data, tendo por credor a empresa L. F. Construções e Serviços Ltda. (peça 72) , o que evidencia que as notas fiscais emitidas pela contratada, ao menos em parte, respaldaram a transferência de recursos para beneficiários alheios à execução do objeto do Convênio 702527/2010. Trata-se de situação que pode ter envolvido outros processos de pagamento, uma vez que (peça 139, p. 6) :
a) todos os débitos promovidos na conta bancária foram realizados por meio de transferências eletrônicas não identificadas (peças 6, 40, 60 e 70) , o que inviabiliza a certificação do direcionamento dos pagamentos à empresa contratada;
18.	Essa impossibilidade de se estabelecer um liame confiável entre as movimentações financeiras ocorridas na conta específica e a execução do objeto conveniado atribuído à empresa L. F. Construções e Serviços Ltda. se constituiu, indubitavelmente, na principal razão pela qual o débito imputado à Sra. Susete Nascimento da Silva não foi de menor magnitude, conforme assinalado na proposta de deliberação da decisão recorrida (peça 93) :
16. Cumpre ainda destacar que o responsável Carlos Alberto Lioterio dos Santos trouxe alguns documentos de despesa, emitidos por LF Construções e Serviços Ltda. - ME (CNPJ 04.995.954/0001-32) , que eventualmente poderiam comprovar parte dos recursos geridos pela responsável Susete Nascimento da Silva num montante de R$ 307.089,65, que corresponderia a 36,1% do valor total previsto no ajuste. No entanto, como o objeto do Convênio 702527/2010 tratou da construção de escola, em atendimento ao Plano de Ações Articuladas - PAR, no âmbito do Plano de Metas Compromisso Todos pela Educação, mostra-se pouco razoável aceitar a comprovação de parte da movimentação financeira sem que haja a vinculação com a correspondente execução física, o que poderia estabelecer o nexo de causalidade entre os recursos e as supostas despesas.
19.	Nesse sentido, as escassas informações contidas na presente tomada de contas especial (não foram localizados quaisquer relatórios de vistoria in loco realizados pelo órgão concedente) não permitem concluir que as obras executadas, ainda que com algumas pendências, sejam inúteis ou imprestáveis à municipalidade.
20.	Pelo contrário, extrai-se, dos autos, a partir de consulta ao Sistema Integrado de Monitoramento Execução e Controle (SiMEC) , que o percentual executado atingiu 95,07%, sendo a última vistoria das obras realizada em 29/9/2014 (peça 120) .
21.	As pendências nas obras de que se tem conhecimento (peça 61) , relacionadas com as instalações de combate e prevenção a incêndios e com as instalações elétricas (restrições relativas a castelo d'água, muro e proximidade a talude foram tidas como "superadas") , não constituem óbice à plena utilização da escola, posto que passíveis de serem solucionadas sem grandes esforços adicionais.
22.	De todo modo, entende-se que o débito integral imputado à recorrente deva ser mantido em razão da impossibilidade de se estabelecer o nexo causal entre os recursos federais disponibilizados por meio do Convênio 702527/2010 e as despesas realizadas para a construção da escola.
23.	Ante o exposto, esta representante do Ministério Público manifesta-se de acordo com o encaminhamento alvitrado pela Unidade Técnica, no sentido de conhecer do recurso, para, no mérito, negar-lhe provimento."
	É o Relatório.

José Alysson Quintino dos Santos (OAB-BA 22.642), representando Carlos Alberto Lioterio dos Santos; Cicero Dias Barbosa (OAB-BA 17.374) e Clécio da Rocha Reis (OAB-BA 16.387), representando Nestor Vicente dos Santos; Matheus Augusto Cerqueira Silva (OAB-BA 41.863), representando Susete Nascimento da Silva.

Procuradora-Geral Cristina Machado da Costa e Silva.

TOMADA DE CONTAS ESPECIAL. FNDE. OMISSÃO NO DEVER DE PRESTAR CONTAS DOS RECURSOS REPASSADOS POR MEIO DE CONVÊNIO PARA CONSTRUÇÃO DE ESCOLA, EM ATENDIMENTO AO PLANO DE AÇÕES ARTICULADAS (PAR). CONDENAÇÃO DE DOIS EX-PREFEITOS, SEM APRESENTAÇÃO DE DEFESA POR PARTE DE UM DELES. CONTAS IRREGULARES. DÉBITO. MULTA. RECURSO DE RECONSIDERAÇÃO OPOSTO PELA EX-PREFEITA REVEL. CONHECIMENTO. INÉPCIA DOS ARGUMENTOS E DOCUMENTOS APRESENTADOS. NEGATIVA DE PROVIMENTO.

TOMADA DE CONTAS ESPECIAL (TCE)

Unidade de Auditoria Especializada em Recursos (AudRecursos); Unidade de Auditoria Especializada em Tomada de Contas Especial (AudTCE).

Nesta fase processual, é apreciado recurso de reconsideração interposto pela Sra. Susete Nascimento da Silva, ex-prefeita de Wenceslau Guimarães/BA (gestão 2009-2012) , em face do Acórdão 813/2022-TCU-Primeira Câmara, da relatoria do Ministro-Substituto Augusto Sherman Cavalcanti, por meio do qual este Tribunal julgou o mérito de processo de  tomada de contas especial instaurada pelo Fundo Nacional de Desenvolvimento da Educação (FNDE) . 
2.	As contas da recorrente foram julgadas irregulares, em razão da não comprovação da boa e regular aplicação dos recursos federais repassados ao município por meio do Convênio 702527/2010, tendo em vista a omissão no dever de prestar contas dos recursos transferidos ao município. Assim, diante da revelia da responsável na etapa processual anterior, ela foi condenada ao pagamento do débito apurado (R$ 841.883,30) e da multa capitulada no art. 57 da Lei 8.443/1992 (R$ 160.000,00) .
3.	Conforme historiado pelas instâncias instrutivas, o referido ajuste foi firmado no valor de R$ 850.387,17, sendo R$ 841.883,30 à conta do concedente e R$ 8.503,87 referentes à contrapartida do convenente. Seu objeto foi a construção de escola, em atendimento ao Plano de Ações Articuladas (PAR) , no âmbito do Plano de Metas Compromisso Todos pela Educação.
4.	Em virtude da celebração da aludida avença, a Prefeitura de Wenceslau Guimarães/BA celebrou, em 7/7/2010, o Contrato n.º 4/2010-TP com a empresa L. F. Construções e Serviços Ltda. - ME para a execução das obras, as quais deveriam estar concluídas em 180 dias, ou seja, em prazo inferior ao que fora previsto no instrumento de convênio, cuja vigência era de 720 dias.
5. 	Após a celebração de termos aditivos, parte deles na gestão da recorrente e outros na gestão do prefeito sucessor, Sr. Nestor Vicente dos Santos (gestão 2013-2016) , o ajuste vigeu até 23/5/2015, com prazo para apresentação da prestação de contas terminando 1/10/2018, já na gestão subsequente (2017-2020) , a cargo do Sr. Carlos Alberto Lioterio dos Santos. 
6.	Como não foi efetuada a prestação de contas do Convênio 702527/2010, cujos recursos foram consumidos durante a gestão da Sra. Susete Nascimento da Silva, o Tribunal procedeu à sua citação pela integralidade dos recursos repassados, realizando também a sua audiência e a de seus sucessores, por não terem adotado as providências cabíveis para a efetiva prestação de contas final do convênio.
7.	Assim, além da condenação da recorrente ao pagamento do débito apurado, por meio do Acórdão 813/2022-TCU-Primeira Câmara, o Tribunal acolheu as razões de justificativa do Sr. Carlos Alberto Lioterio dos Santos (por ter adotado as medidas necessárias para resguardar o patrimônio público) , mas, por outro lado, rejeitou as do Sr. Nestor Vicente dos Santos, que teve suas contas julgadas irregulares, tendo sido aplicada a ele a multa prevista no art. 58, inciso I, da Lei 8.443/1992, em razão de não ter disponibilizado ao seu sucessor a documentação necessária à prestação de contas.
8.	Inconformada com o desfecho processual, a Sra. Susete Nascimento da Silva interpôs o recurso de reconsideração ora em exame, carreando as seguintes alegações:
a) o prefeito da gestão seguinte supostamente não permitiu que fosse instalada a comissão de transição, tampouco disponibilizou os documentos atinentes à prestação das contas;
b) no entanto, por intermédio do Secretário de Finanças da época, obteve acesso aos documentos ora disponibilizados que comprovariam, sobejamente, a conclusão da unidade escolar, em atendimento pleno a todas as exigências do FNDE;
	c) a sua condenação seria nula em face da ausência de notificação prévia, em afronta ao direito constitucional ao contraditório e à ampla defesa; 
	d) a penalidade aplicada foi desproporcional, uma vez que supostamente não ficaram evidenciados risco ao interesse público e má-fé;
e) sua conduta não pode ser rotulada como ímproba, porque não houve dolo, em consonância com a nova redação dada à Lei de Improbidade Administrativa pela da Lei 14.230/2021; e
f) inexistiu prejuízo ao Erário pois os serviços foram integramente prestados.
9.	Tais argumentos foram detidamente analisados pela então Secretaria de Recursos, que concluiu, em pareceres uníssonos, que o expediente recursal em apreciação não deveria ser provido, pois não trouxe argumentos aptos a justificar a reforma do julgado combatido, posição esta que foi seguida pelo Parquet.
II
Iniciando o meu exame do caso, preliminarmente, por estarem presentes os requisitos de admissibilidade previstos nos arts. 32, inciso I, e 33 da Lei 8.443/1992, entendo pertinente conhecer dos recursos de reconsideração.
O principal ponto a ser debatido nos autos, que foi objeto de detido exame da unidade técnica e do Ministério Público de Contas, foi a extensa documentação apresentada pela recorrente, que compôs as peças 112 a 126. 
Primeiramente, na peça 125 há documentação que contempla a expedição de Ordem de Serviço para que outra contratada, a Empresa Construtora Almeida Borges Ltda., realize a regularização do terreno onde se localiza a escola, orçada em R$ 65.300,40. Entretanto, a AudRecursos afirma que inexiste qualquer documento de despesa, ou lançamento na conta do ajuste, que possa correlacionar tais serviços com os numerários repassados pelo FNDE.
Com efeito, tal informação foi corroborada pelo MP/TCU, que acrescentou que as despesas preliminares da obra, tais como a regularização do terreno (terraplanagem) , não estavam contempladas no escopo do Convênio 702527/2010, conforme cláusula terceira, alínea "c", do aludido ajuste. 
Todos os débitos promovidos na conta bancária foram realizados por meio de transferências eletrônicas não identificadas (peças 6, 40, 60 e 70) , o que inviabiliza a certificação do direcionamento dos pagamentos à empresa contratada.
Prosseguindo com o exame, parte dos recursos do Convênio 702527/2010 foram irregularmente destinados ao pagamento de empresa que não estava contratualmente incumbida de executar as obras da escola. Em 2011, foram feitas algumas transferências bancárias para a empresa Zenon Santos Lima Almeida - ME, sem vínculo jurídico com o contrato.
Ademais, a mera alusão à perseguição política e denuncismo, desprovida de provas nesse sentido, não tem o condão de afastar a responsabilização da recorrente pelo débito.
No que tange à execução física da obra, a unidade técnica considerou que a imprestabilidade do bem, justificaria a imputação como débito de todo o valor transferido pela União, a teor da pacífica jurisprudência deste Tribunal. O MP/TCU divergiu pontualmente de tal conclusão, asseverando que as pendências nas obras de que se tem conhecimento, relacionadas com as instalações elétricas, hidráulicas e de combate e prevenção a incêndios, bem como de um muro abaixo do nível desejado e da proximidade da obra a talude sem contenção foram tidas como "superadas", não seriam fato impeditivo à plena utilização da escola, posto que passíveis de serem solucionadas.
O fato é que, ainda que fosse reconhecida serventia para parcela dos serviços realizados, não há notícia da utilização do empreendimento pela comunidade, o que demonstra que a finalidade do convênio não foi obtida. Nesse sentido, ao relatar o Acórdão 6723/2014-TCU-Primeira Câmara registrei que "o objeto de um convênio, ou de qualquer outro meio de transferência de recursos, não pode ser analisado, sob a ótica da prestação de contas, de forma totalmente desvinculada dos fins a que se propõe. A efetiva geração do benefício esperado por determinada intervenção é, em regra, condição necessária para ateste da boa e regular aplicação dos recursos públicos".
De qualquer forma, ambas as instâncias instrutivas foram uníssonas em concluir que a impossibilidade de se estabelecer o nexo causal entre os recursos repassados e a execução da obra inviabiliza o afastamento do débito imputada à recorrente.
Quanto ao argumento da responsável de que não agiu com dolo, esclareço que a regra prevista no art. 28 do Decreto-lei 4.657/1942 (LINDB) , que estabelece que o agente público só responderá pessoalmente por suas decisões ou opiniões técnicas em caso de dolo ou erro grosseiro, não se aplica à responsabilidade financeira por dano ao Erário. O dever de indenizar prejuízos aos cofres públicos permanece sujeito à comprovação de dolo ou culpa, sem qualquer gradação, tendo em vista o tratamento constitucional dado à matéria (art. 37, § 6º, da Constituição Federal) . A despeito disso, avalio que a conduta da responsável possa ser, no mínimo, enquadrada como erro grosseiro.
O julgamento pela irregularidade das contas da responsável com condenação para que promova o ressarcimento de dano ao Erário independe de ter havido ou não prática de ato de improbidade administrativa ou obtenção de vantagem pessoal em decorrência da gestão de recursos públicos, uma vez que a jurisdição do TCU é exercida de forma independente e autônoma à persecução eventualmente realizada pelo Ministério Público com base na Lei 8.429/1992 (Lei de Improbidade Administrativa) .
Também não ocorreu nenhuma nulidade na citação da recorrente ou violação aos princípios do contraditório ou da ampla defesa, consoante demonstrado pela AudRecursos.
Por fim, em linha com os exames do MP/TCU e da unidade técnica, verifico que não houve no caso concreto a prescrição, na forma regulada pela Resolução 344/2022.
	Diante do exposto, adotando os exames da AudRecursos e do MP/TCU como razões de decidir, manifesto-me pela aprovação do acórdão que ora submeto à apreciação deste Colegiado.
TCU, Sala das Sessões, em 2 de maio de 2023.
BENJAMIN ZYMLER 
Relator